臺灣高等法院刑事裁定
111年度毒抗字第438號
抗  告  人  
即  被  告  張信傑


上列抗告人即被告因違反毒品危害防制條例案件，不服臺灣臺北
地方法院111年度毒聲字第247號，中華民國111年4月25日裁定（
聲請案號：臺灣臺北地方檢察署111年度聲觀字第212號、111年
度撤緩毒偵字第68、69號、111年度毒偵字第592號），提起抗告
，本院裁定如下：
    主  文
抗告駁回。
    理  由
一、原裁定意旨略以：抗告人即被告張信傑（下稱被告）於民國
    109年6月9日為警採集之尿液（尿液檢體編號：144414），
    另於110年4月6日上午11時48分、111年1月18日上午9時39分
    ，分別在臺灣臺北地方檢察署（下稱臺北地檢署）觀護人室
    所採集之尿液（尿液檢體編號：000000000、000000000），
    經送台灣尖端先進生技醫藥股份有限公司以酵素免疫分析法
    （EIA）初驗及以氣相層析質譜儀法（GC/MS）複驗檢驗結果
    ，發現確呈大麻陽性反應之情，有該公司109年6月22日、11
    0年4月23日、111年2月11日濫用藥物尿液檢驗報告各1紙、
    臺北市政府警察局偵辦毒品案件尿液檢體委驗單1紙、臺北
    地檢署施用毒品犯尿液檢體監管紀錄表2份在卷可憑。再毒
    品施用後於尿液、血液中可檢出之最大時限，與施用劑量、
    施用頻率、施用方式、施用者飲水量之多寡、個人體質、代
    謝情況、檢體收集時間點及所用檢測方法之靈敏度等因素有
    關，因個案而異。依據Clarke`s Isolation Identificatio
    n of Drugs第二版記載，血液中藥物之半衰期為大麻20至36
    小時。一般於尿液中可檢出之最大時限，大麻為施用後1至1
    0天，此業經行政院衛生署管制藥品管理局 (現改制為衛生
    福利部食品藥物管理署）92年3月10日管檢字第0920001495
    號、92年7月23日管檢字第0920005609號函釋在案，因此僅
    憑尿液中呈大麻代謝物陽性反應，並無法確實推算吸食時間
    距採集時間之長短，惟依上述資料推斷，最長不會超過10日
    。被告上開所採尿液送驗結果既有大麻陽性反應，且該結果
    係以氣相層析質譜儀法進行確，已足排除偽陽性反應之可能
    。此外，扣案之研磨器1個，送驗後，檢出含第二級毒品大
    麻成分，有交通部民用航空局航空醫務中心109年6月19日航
    藥鑑字第0000000號毒品鑑定書1份附卷可徵，顯見被告於附
    表編號1至3所示時間，確有施用第二級毒品大麻之事實。綜
    上所述，被告施用第二級毒品大麻之犯行，洵堪認定。又被
    告前於附表編號1、2所示時間施用第二級毒品大麻，經臺北
    地檢署檢察官以111年度毒偵字第2209號、110年度撤緩毒偵
    字129號為附命緩起訴處分確定，嗣因被告於緩起訴期間採
    尿檢驗時，其尿液結果呈大麻陽性反應（即附表編號3部分
    ），而致使緩起訴處分遭撤銷，戒癮治療履行未完成等情，
    有前開緩起訴處分書、撤銷緩起訴處分書及本院被告前案紀
    錄表在卷為憑。揆諸前揭說明，被告既未完成戒癮治療，尚
    難以等同曾受「觀察、勒戒或強制戒治」執行完畢視之，而
    其於附表編號1至3所示施用第二級毒品之犯行前3年內，復
    未曾因施用毒品案件經送觀察、勒戒乙情，亦有前揭被告前
    案紀錄表在卷可考，依毒品危害防制條例第20條第1項規定
    及最高法院110年度台上字第2096號、110年度台非字第98號
    判決意旨，依法應令入勒戒處所施以觀察、勒戒。又檢察官
    已將具體審酌後認被告不適宜接受戒癮治療緩起訴處分之理
    由，敘明於聲請書內，其未為戒癮治療之緩起訴處分之裁量
    ，形式上並無違法或明顯濫用之處，應予以尊重，附此敘明
    。本件聲請經核於法要無不合，應依毒品危害防制條例第20
    條第1項、觀察勒戒處分執行條例第3條第1項，裁定應送勒
    戒處所觀察、勒戒等語。
二、抗告意旨略以：
　㈠被告於109年6月9日行經臺北市辛亥隧道時，遭警察盤查後攜
    回派出所採尿，並被發覺有吸食大麻，然當時警察係無正當
    理由違法盤查，而此非法盤查、拘留，被告於地檢署偵訊時
    不斷說明，承辦檢察官卻置之不理，有偵訊筆錄可供調閱。
    姑不論施用毒品之評價，該違法盤查取得之尿液，依實務見
    解、毒樹果實原則，不應作為證據，被告自始即無犯行可言
    。
  ㈡又被告於110年4月6日、111年1月18日在臺北地檢署採尿後檢
    測呈施用大麻陽性反應，後遭檢察官撤銷緩起訴，並據以向
    原審法院聲請送至觀察處所觀察、勒戒。然被告目前已有正
    當工作，須依靠自身收入負擔房租，並給予家裡生活費，若
    遭送至勒戒處所，恐將面臨工作暫停，甚至出勒戒處所後失
    業之困境，而失業將導致被告無居所、家庭經濟亦頓失來源
    而重挫。本案偵查時，被告曾將自身生計狀況告知承辦檢察
    官，檢察官亦允諾被告繼續院外自行戒癮治療即可，然卻突
    遭撤銷緩起訴而聲請送勒戒處所觀察、勒戒。被告於檢察官
    告知願許院外自行斷癮治療後，已努力戒斷一段時間，且勒
    戒所觀察、勒戒乃侵害人身自由最強烈之手段，為考量被告
    上開生活因素及戒癮治療本屬不易，爰請給予被告更多信心
    ，被告亦願誠摯在外自行戒癮治療而能兼顧生活云云。
三、按犯毒品危害防制條例第10條之罪者，檢察官應聲請法院裁
    定，令被告入勒戒處所觀察、勒戒，其期間不得逾2月；觀
    察、勒戒後，檢察官依據勒戒處所之陳報，認受觀察、勒戒
    人無繼續施用毒品傾向者，應即釋放，並為不起訴之處分；
    認受觀察、勒戒人有繼續施用毒品傾向者，檢察官應聲請法
    院裁定令入戒治處所強制戒治，其期間為6個月以上，至無
    繼續強制戒治之必要為止。但最長不得逾1年。依前項規定
    為觀察、勒戒或強制戒治執行完畢釋放後，3年後再犯第10
    條之罪者，適用前2項之規定，毒品危害防制條例第20條第1
    項、第2項及第3項分別定有明文。又犯第10條之罪者，於犯
    罪未發覺前，自動向衛生福利部指定之醫療機構請求治療，
    醫療機構免將請求治療者送法院或檢察機關；依前項規定治
    療中經查獲之被告，應由檢察官為不起訴之處分，但以一次
    為限；本法第20條第1項及第23條第2項之程序，於檢察官先
    依刑事訴訟法第253條之1第1項、第253條之2第1項第4款至
    第6款或第8款規定，為附條件之緩起訴處分時，不適用之；
    前項緩起訴處分，經撤銷者，檢察官應繼續偵查或起訴；檢
    察官依刑事訴訟法第253條之2第1項第6款規定為緩起訴處分
    前，應徵詢醫療機構之意見；必要時，並得徵詢其他相關機
    關（構）之意見；刑事訴訟法第253條之2第1項第6款規定之
    緩起訴處分，其適用戒癮治療之種類、實施對象、內容、方
    式、執行醫療機構或其他機構與其他相關事項之辦法及完成
    戒癮治療之認定標準，由行政院定之，毒品危害防制條例第
    21條、第24條分別定有明文。是毒品危害防制條例第20條第
    1項關於觀察、勒戒之規定，係屬強制規定，除於毒品危害
    防制條例第21條第1項所稱犯同條例第10條之罪者，於犯罪
    未發覺前，自動向衛生福利部指定之醫療機構請求治療，醫
    療機構免將請求治療者送法院或檢察機關之情形；或檢察官
    審酌個案情形，依同法第24條第1項為附完成戒癮治療之緩
    起訴處分，可排除適用觀察、勒戒之程序外，凡經檢察官聲
    請且符合法定要件者，法院即應據以裁定，尚無自由斟酌以
    其他方式替代或得以其他原因免予執行之權。再檢察官選擇
    向法院聲請裁定令被告入勒戒處所接受觀察、勒戒，或對行
    為人為附命完成戒癮治療之緩起訴處分，均屬立法者給予檢
    察官之職權，尚非得認係施用毒品者所享有之權利，或有依
    其意願選擇之餘地，縱被告提出該項聲請，亦僅在促請檢察
    官注意得否予以適用，檢察官並不受被告聲請之拘束。
四、經查：
　㈠被告各基於施用第二級毒品大麻之犯意，於109年6月9日為警
    採尿回溯10日內某日時、110年4月6日上午11時48分在臺北
    地檢署觀護人室採尿回溯10日內某日時，在不詳地點，以不
    詳方式，分別施用第二級毒品大麻1次之犯行，業據被告於
    偵查中坦承不諱（見毒偵2529卷第17至18頁；毒偵2209卷第
    33至34頁），並有臺北市政府警察局偵辦毒品案件尿液檢體
    委驗單、臺北地檢署施用毒品犯尿液檢體監管紀錄表、臺北
    地檢署施用毒品犯採尿報告編號表、台灣尖端先進生技醫藥
    股份有限公司109年6月22日、110年4月23日濫用藥物檢驗報
    告等件在卷可稽（見偵16260卷第79至80頁；毒偵2209卷第5
    、7、11、13頁），足認被告前揭任意性自白核與事實相符
    ，應堪採信。
　㈡被告雖矢口否認有何於111年1月18日上午9時39分在臺北地檢
    署觀護人室採尿回溯10日內某日時，在不詳地點，施用第二
    級毒品大麻之犯行，惟其於111年1月18日上午9時39分在臺
    北地檢署觀護人室所採尿之尿液，經送台灣尖端先進生技醫
    藥股份有限公司以酵素免疫分析法（EIA）初步檢驗及以氣
    相層析質譜儀法（GC/MS）確認檢驗，確呈大麻代謝物陽性
    反應等情，有臺北地檢署施用毒品犯尿液檢體監管紀錄表、
    臺北地檢署施用毒品犯採尿報告編號表、台灣尖端先進生技
    醫藥股份有限公司111年2月11日濫用藥物尿液檢驗報告等件
    附卷可憑（見毒偵592卷第5、7、11、13頁）。且觀諸上開
    檢驗報告，檢出大麻代謝物安非他命之濃度為29ng/mL，相
    較濫用藥物尿液檢驗作業準則第18條第1項第3款規定：「初
    步檢驗結果在閾值以上或有疑義之尿液檢體，應再以氣相或
    液相層析質譜分析方法進行確認檢驗。確認檢驗結果在下列
    閾值以上者，應判定為陽性：三、大麻代謝物（四氫大麻酚
    -9-甲酸，Delta-9-tetrahydrocannabinol-9-carboxylicac
    id）：15 ng／mL。」之標準高出甚多，足見被告尿液中檢驗
    出之大麻代謝物濃度顯已逾上開確認標準。又氣相層析質譜
    儀是由氣相層析儀與質譜儀兩部功能不同的儀器組成，氣相
    層析儀將混合物分離，在質譜儀的游離室中，樣品受電子照
    射，於是，化合物即產生裂訊、游離，帶正電荷的碎片或離
    子，經電場加速、磁場轉彎，可得一質譜圖，所以氣相層析
    質譜儀，可測出其分子量和結構。依據質譜分析術專輯（81
    年出版）乙書記載，由質譜儀之高靈敏度、特殊波峰之比對
    以及代謝物質譜之輔助比對，可正確無誤地分析出100種以
    上常用之藥物；目前常用檢驗尿液中是否含有毒品反應之方
    法，有免疫學方析法和層析法兩類。尿液初步檢驗係採用免
    疫學方析法，由於該方析法對結構類似之成分，亦可能產生
    反應，故初步檢驗呈陽性反應者，需採用另一種不同分析原
    理之檢驗方法進行確認。經衛生福利部認可之檢驗機構採用
    氣相層析質譜儀（GC/MS）分析法，以氣相層析質譜儀分析
    法進行確認者，均不致產生偽陽性反應；毒品施用後於尿液
    、血液中可檢出之最大時限，與施用劑量、施用頻率、施用
    方式、施用者飲水量之多寡、個人體質、代謝情況、檢體收
    集時間點及所用檢測方法之靈敏度等因素有關，因個案而異
    。依據Clarke`s Isolation Identification of Drugs第二
    版記載，血液中藥物之半衰期為大麻20至36小時；一般於尿
    液中可檢出之最大時限，大麻為施用後1至10天，業經行政
    院衛生署管制藥品管理局（現已改制為衛生福利部食品藥物
    管理署）以94年5月2日管檢字第0940004355號、92年6月20
    日管檢字第0920004713號、92年7月23日管檢字第092000560
    9號函示明確。是本件被告於111年1月18日上午9時39分在臺
    北地檢署觀護人室所採集之尿液檢驗過程，係先以酵素免疫
    分析法進行初步檢驗，並以氣相層析質譜儀法進行複驗，結
    果呈大麻代謝物陽性反應，足認不致產生「偽陽性」之結果
    。綜上，被告於111年1月18日上午9時39分在臺北地檢署觀
    護人室採尿回溯10日內某日時，在不詳地點，確有施用第二
    級毒品大麻之犯行，洵堪認定。準此，被告否認於111年1月
    18日上午9時39分在臺北地檢署觀護人室採尿回溯10日內某
    日時施用大麻云云，委無足採。
　㈢又被告前未曾因施用毒品受觀察、勒戒或強制戒治等情，有
    本院被告前案紀錄表1份在卷可佐（見本院卷第19至25頁）
    。原審因認被告上揭施用第二級毒品大麻事證明確，依據毒
    品危害防制條例第20條第1項及觀察勒戒處分執行條例第3條
    第1項，裁定被告應送勒戒處所觀察、勒戒，已詳敘其依憑
    之證據及認定之理由，經核於法並無不合，應予維持。
　㈣抗告意旨雖指稱警察於109年6月9日違法盤查，侵害其人身自
    由，驗尿程序有瑕疵云云。惟按警察職權行使法第6條第1項
    規定：「警察於公共場所或合法進入之場所，得對於下列各
    款之人查證其身分：、合理懷疑其有犯罪之嫌疑或有犯罪
    之虞者。、有事實足認其對已發生之犯罪或即將發生之犯
    罪知情者。、有事實足認為防止其本人或他人生命、身體
    之具體危害，有查證其身分之必要者。滯留於有事實足認
    有陰謀、預備、著手實施重大犯罪或有人犯藏匿之處所者。
    滯留於應有停（居）留許可之處所，而無停（居）留許可
    者。行經指定公共場所、路段及管制站者。」。又司法警
    察官、司法警察知有犯罪嫌疑者，應即開始調查，且實施前
    項調查有必要時，得為即時之勘察，刑事訴訟法第230條、
    第231條分別定有明文。且警員固屬行政人員（特種行政人
    員），亦係實施刑事訴訟程序之公務員，衡諸犯罪之發覺，
    通常隨證據之浮現而逐步演變，可能原先不知有犯罪，卻因
    行政檢查，偶然發現刑事犯罪，是欲硬將此二種不同程序截
    然劃分，即不切實際。從而，警員依警察職權行使法或警察
    勤務條例等法律規定執行臨檢、盤查勤務工作時，若發覺受
    檢人員行為怪異或可疑，有相當理由認為可能涉及犯罪，自
    得進一步依據刑事訴訟法之相關規定執行搜索。而刑事訴訟
    法第131條之1所定：「搜索，經受搜索人出於自願性同意者
    ，得不使用搜索票。但執行人員應出示證件，並將其同意之
    旨記載於筆錄。」學理上稱為自願性同意搜索，此自願性同
    意之事實，固應由執行搜索之人員負責舉證，一般係以提出
    受搜索人出具之同意書證明之，然如逕依上揭但書規定，於
    警詢筆錄或搜索扣押證明筆錄之適當位置，將該同意之旨記
    載後，由受搜索人在旁簽署或按捺指印予以確認，均無不可
    ；又同意搜索，明定須經受搜索人「自願性」同意者，係指
    該同意必須出於受搜索人之自主性意願，非出自執行人員明
    示或暗示之強暴、脅迫、隱匿身分等不正方法，或因受搜索
    人欠缺搜索之認識所致而言。法院對被告抗辯所謂「同意搜
    索」取得之證據，實非出於其自願性同意時，自應審查同意
    之人有無同意權限，執行人員曾否出示證件表明來意，是否
    將同意意旨記載於筆錄由受搜索人簽名或出具書面表明同意
    之旨，並應依徵求同意之地點及方式是否自然而非具威脅性
    ，與同意者之主觀意識強弱、教育程度、智商及其自主意志
    是否經執行人員以不正之方法所屈服等一切情狀，加以綜合
    審酌判斷（最高法院99年度台上字第2269號、96年度台上字
    第5184號、94年度台上字第1361號判決意旨參照）。查，臺
    北市政府警察局大安分局（下稱大安分局）員警於109年6月
    9日1時10分許，在臺北市大安區辛亥與羅斯福路口執行巡邏
    路檢勤務時，因發現被告駕駛車牌號碼000-0000號租小客車
    ，神情慌張，經被告同意搜索後，於其背包內查獲並扣得被
    告持有之第二級毒品大麻研磨器1個（內含微量大麻無法磅
    秤），經警以現行犯而逕行逮捕並帶回大安分局瑞安街派出
    所後，被告坦承持有上開第二級毒品大麻研磨器1個，且同
    意員警採集尿液，嗣於同日偵查中亦表明對於在警察局接受
    採尿過程沒有意見，係伊親自排放及封緘等情，業據被告於
    警詢及偵查中供述明確（見偵16260卷第16至18、66頁），
    並有大安分局自願受搜索同意書、搜索扣押筆錄、扣押物品
    目錄表、扣案物照片、大安分局執行逮捕、拘禁告知本人通
    知書及臺北市政府警察局偵辦毒品案件尿液檢體委驗單等件
    在卷可考（見偵16260卷第21、23至27、31、37、79頁），
    而上開扣案之第二級毒品大麻研磨器1個，經送交通部民用
    航空局航空醫務中心以氣相層析質譜儀（GC/MS）法鑑定，
    確檢出含有第二級毒品大麻乙節，有該航空醫務中心109年6
    月19日航藥鑑字第0000000號毒品鑑定書1份附卷可參（見偵
    16260卷第86頁），足認警員係依警察勤務條例等規定執行
    盤查勤務工作時，見被告神情慌張，合理懷疑被告有犯罪嫌
    疑，經被告同意搜索後發現上開第二級毒品大麻研磨器1個
    ，始發現被告持有第二級毒品大麻，並有施用第二級毒品大
    麻之虞，是警方該行政處分之發動，於法無違；再衡酌被告
    係智識能力正常之成年人，當無不知同意採尿之後果及影響
    。倘其採尿時並非出於真摯性之同意，何以嗣後於製作警詢
    及偵查訊問筆錄時仍表示對於採尿過程沒有意見，而未曾主
    張員警違法盤查或其已明確表達不願採尿，警方仍執意要求
    被告配合之理？從而，上開抗告意旨，核與本件卷證資料不
    符，顯無可採。
　㈤又依毒品危害防制條例第24條第1項規定，對於施用毒品者之
    「初犯」及經觀察、勒戒或強制戒治執行完畢釋放後「3年
    後再犯」之人，其毒癮治療方式，係採「觀察、勒戒」與「
    緩起訴之戒癮治療」併行模式，但並無「緩起訴之戒癮治療
    」應優先於「觀察、勒戒」之強制規定。且觀同條例第20條
    第1項係規定犯第10條之施用第一、二級毒品罪者，檢察官
    「應」聲請法院裁定，令被告入勒戒處所觀察、勒戒；而第
    24條第1項則規定，於檢察官對被告為附條件之緩起訴處分
    時，檢察官仍應依刑事訴訟法第253條之1第1項規定，參酌
    刑法第57條所列事項及公共利益之維護，認以緩起訴為適當
    者，始得為之。由此可知檢察官應以向法院聲請觀察、勒戒
    為原則，於有特殊情形始得為附條件之緩起訴處分。因此，
    檢察官應採行如何之處遇程序，是由檢察官裁量，法院無權
    決定，亦不得認為屬於施用毒品者所享有之權利，除非檢察
    官之聲請有違法或顯然不當之情形，否則法院即應受拘束，
    尚無擅以其他方式替代之權，或得以其他原因免予執行之餘
    地。是凡經檢察官依毒品危害防制條例第20條第1項規定聲
    請，法院僅得依法裁定令入勒戒處所觀察、勒戒，以查其是
    否仍有施用毒品傾向，並據以斷定幫助受處分人徹底戒毒之
    方法，法院尚無自由斟酌以其他方式，替代或得以其他原因
    免予執行之權，且檢察官之職權行使除有違法或裁量濫用等
    情事，法院原則上應予尊重。是檢察官於斟酌全部事證後，
    為達戒癮治療之目的，認為不適合對被告為附命完成戒癮治
    療等附條件之緩起訴處分，而聲請法院裁定觀察、勒戒，核
    屬其職權之行使，其裁量並無違法或不當，法院自僅得就檢
    察官聲請觀察勒戒有無理由而為裁定。至於抗告意旨述及其
    目前有正當工作，須依靠工作收入負擔房租及家中生活花費
    ，且已自行努力戒斷一段時間，若入勒戒處所施以觀察、勒
    戒，恐將面臨工作暫停或失業之困境，影響被告未來居所及
    家庭經濟等情，僅係其個人因素，核與法院依法判斷被告應
    否裁定送入勒戒處所施以觀察、勒戒無關。
　㈥綜上，被告確有於109年6月9日為警採尿回溯10日內某日時、
    於110年4月6日上午11時48分在臺北地檢署觀護人室採尿回
    溯10日內某日時及於111年1月18日上午9時39分在臺北地檢
    署觀護人室採尿回溯10日內某日時，先後施用第二級毒品大
    麻各1次之犯行，且前未曾因施用毒品受觀察、勒戒或強制
    戒治，原裁定令入勒戒處所觀察、勒戒，核其認事用法，並
    無不當。是被告猶執前詞提起抗告，指摘原裁定不當，為無
    理由，應予駁回。
據上論斷，依刑事訴訟法第412條，裁定如主文。
中　　華　　民　　國　　111 　年　　6 　　月　　30　　日
　　　　　　　  　刑事第二十三庭審判長法　官  許永煌
　　　　　　　　　　　　　　　　　    法　官  黃美文
　　　　　　　　　　　　　　　　　    法　官  雷淑雯
以上正本證明與原本無異。
不得再抗告
                                      書記官  林立柏
中　　華　　民　　國　　111 　年　　7 　　月　　1 　　日